【裁判字號】    97,台上,6830
【裁判日期】    971226
【裁判案由】    貪污等罪
【裁判全文】
最高法院刑事判決            九十七年度台上字第六八三０號
上  訴  人  甲○○
            乙○○
上 列一 人
選任辯護人  李建民律師
上  訴  人  丙○○
            丁○○
上 列一 人
選任辯護人  曹依立律師
上  訴  人  戊○○
            己○○
上 列一 人
選任辯護人  黃世芳律師
上  訴  人  庚○○
選任辯護人  傅文民律師
上  訴  人  辛○○
選任辯護人  李宜光律師
上列上訴人等因貪污等罪案件，不服台灣高等法院中華民國九十
五年七月十八日第二審更審判決（九十四年度重上更(三)字第二一
九號，起訴案號：台灣台北地方法院檢察署八十一年度偵字第一
七九八二、一七九八三、一八一一六、一八一六０、一八四０一
、一九六二一、二一八七四、二四四五六、二五四０六號），提
起上訴，本院判決如下：
    主  文
原判決關於甲○○、乙○○、丙○○、丁○○、己○○、庚○○
、辛○○部分及戊○○對於主管事務直接圖利、寄藏貪污所得財
物部分均撤銷，發回台灣高等法院。
其他上訴駁回。
    理  由
壹、撤銷發回（即上訴人甲○○、乙○○、丙○○、丁○○、己
○○、庚○○、辛○○部分及上訴人戊○○對於主管事務直接圖
利、寄藏貪污所得財物）部分：
本件原判決認定上訴人甲○○、乙○○、丙○○、丁○○、己○
○、庚○○、辛○○、戊○○有原判決事實欄所載犯行，因而撤
銷第一審關於甲○○、乙○○、丙○○、丁○○、庚○○、己○
○、辛○○部分及戊○○依據法令從事公務之人員，共同連續對
於職務上之行為收受賄賂部分之科刑判決，改判就起訴之犯罪事
實，變更檢察官所引應適用之法條，依民國九十四年二月二日修
正公布、九十五年七月一日施行前刑法第五十六條之連續犯規定
、第五十五條之牽連犯規定，論處甲○○、乙○○、丙○○、丁
○○、庚○○、己○○、辛○○、戊○○（下稱甲○○等人）依
據法令從事公務之人員，共同連續對於主管之事務，直接圖利罪
刑；甲○○、丙○○、丁○○、己○○依據法令從事公務之人員
，共同連續利用職務上之機會，詐取財物罪刑；乙○○與商業負
責人共同以明知為不實之事項，而填製會計憑證罪刑；戊○○依
據法令從事公務之人員，連續明知公務人員因犯勘亂時期貪污治
罪條例第五條、第六條之罪所得之財物，故為寄藏罪刑，固非無
見。
惟查：一、對於主管事務直接圖利部分：(一)行為時之法律與裁判
時之法律有變更者，依九十四年二月二日修正公布、九十五年七
月一日施行之刑法第二條第一項規定，雖採從舊從輕原則，以適
用行為時之法律為原則，適用最有利於行為人之裁判時法或行為
後、裁判前之中間時法為例外。故如犯罪構成要件因法律修正已
有變更，依修正後法律，其適用範圍較諸修正前規定有所限制，
必其行為同時符合修正前、後法律規定之犯罪構成要件，始有刑
法第二條第一項但書之適用。甲○○等人行為後，勘亂時期貪污
治罪條例第六條第三款之對於主管或監督事務直接或間接圖利罪
，曾分別於八十一年七月十七日（同時將法律名稱由「勘亂時期
貪污治罪條例」修正為「貪污治罪條例」）、八十五年十月二十
三日、九十年十一月七日修正公布。其於九十年十一月七日修正
為（按係貪污治罪條例第六條第一項第四款）：「對於主管或監
督之事務，明知違背法令，直接或間接圖自己或其他私人不法利
益，因而獲得利益者」，該次修正後之犯罪構成要件，規定以明
知違背法令圖利，並因而獲得利益者為限，與修正前之規定有異
。則甲○○等人之行為是否合於九十年十一月七日修正後之犯罪
構成要件，自應詳加記載認定，如認其所為依該修正後之規定仍
應成立犯罪，始依從舊從輕原則，就行為時法、中間時法及裁判
時法之規定比較適用。又九十年十一月七日修正公布貪污治罪條
例第六條第一項第四款之對於主管或監督事務直接或間接圖利罪
所稱「法令」，依立法理由之說明，係指法律、法律授權之法規
命令、職權命令、委辦規則等對多數不特定人民就一般事項所作
對外產生法律效果之規定而言。乃原審於九十五年七月十八日判
決時，已在貪污治罪條例第六條第一項第四款於九十年十一月七
日修正公布、同年月九日施行後，原判決事實欄並未明確記載甲
○○等人是否明知為違背法令及係違背何等具體法令規定，而仍
為圖利其他私人；理由亦未說明依行為時法、中間時法及裁判時
法，均應成立犯罪之旨，而僅就行為時法（勘亂時期貪污治罪條
例第六條第三款）、中間時法（八十一年七月十七日、八十五年
十月二十三日修正公布貪污治罪條例第六條第一項第四款）為法
律修正之比較適用，即逕行適用行為時之勘亂時期貪污治罪條例
第六條第三款或八十一年七月十七日修正公布貪污治罪條例第六
條第一項第四款之規定處斷（見原判決理由壹、二、(三)及三、(三)
及四、(三)及五、(三)及六、(三)及八、(三)及九、(三)及十、(三)），難謂
無判決適用法則不當及理由不備之違法。(二)勘亂時期貪污治罪條
例第六條第三款、八十一年七月十七日修正公布貪污治罪條例第
六條第一項第四款或九十年十一月七日修正公布貪污治罪條例第
六條第一項第四款之對於主管或監督事務直接或間接圖利罪，乃
處罰公務員貪污行為之概括規定，必其行為不合於同條例第四條
至第六條等其他特別規定者，始有其適用。又勘亂時期貪污治罪
條例第四條第六款（貪污治罪條例第四條第一項第五款）之公務
員對於違背職務之行為收受賄賂或不正利益罪、第五條第三款（
貪污治罪條例第五條第一項第三款）之公務員對於職務上行為收
受賄賂或不正利益罪，端視其收受之財物或不正利益是否與公務
員違背職務行為或職務上行為有對價關係而定。所謂違背職務行
為之對價關係，乃指他人交付財物，係出於對公務員違背職務行
為行賄之意思，而公務員主觀上，亦有收受賄賂以為違背職務行
為報酬之意。至違背職務之行為與收受賄賂孰先孰後，於對價關
係之存在與否，不生影響，為使公務員為違背職務之行為，預以
賄賂買通之，固可認有對價關係；公務員行為時縱未預期報酬，
而於違背職務行為後，方索取賄賂者，雖非因收受賄賂始為違背
職務之行為，然此交付賄賂係因公務員違背職務行為，而公務員
亦由於違背職務行為，故收取賄賂以為報酬，自應認有對價關係
，仍屬對於違背職務行為收受賄賂。所指職務上行為之對價關係
，係指公務員被他人之賄賂或不正利益予以買通，而於其職務範
圍內相對履行賄賂目的之特定行為而言。原判決認定齊寶錚與甲
○○等人，係台北市政府捷運籌備處（下稱捷運籌備處）或台北
市政府捷運工程局（下稱捷運局）之人員，辦理刊登捷運籌備處
或捷運局或捷運局機電系統工程處廣告事宜，分屬其等職務，其
等共同向廣告商收取所謂廣告費「回扣款」或「溢收款」，供齊
寶錚個人開支使用等情。如果無訛，齊寶錚與甲○○等人共同向
廣告商收取按廣告費一定比例計算之金錢，與其等違背職務行為
或職務上行為有無對價關係？倘有對價關係，甲○○等人有無因
此為違背職務行為或職務上行為？若有違背職務行為或職務上行
為，應否成立公務員對於違背職務之行為收受賄賂罪或公務員對
於職務上行為收受賄賂罪？檢察官就齊寶錚及甲○○等人之起訴
法條即包括勘亂時期貪污治罪條例第四條第六款之公務員對於違
背職務行為收受賄賂罪、第五條第三款之公務員對於職務上行為
收受賄賂罪。乃原判決未遑詳為研求，亦未敘明檢察官起訴法條
有何不當，即逕為變更檢察官起訴法條，改論以勘亂時期貪污治
罪條例第六條第三款或八十一年七月十七日修正公布貪污治罪條
例第六條第一項第四款之對於主管事務直接圖利罪（見原判決理
由壹、二、(三)及三、(三)及四、(三)及五、(三)及六、(三)及八、(三)及九
、(三)及十、(三)），不免率斷，自有判決適用法則不當及理由不備
之違法。(三)依卷附捷運局付款憑單影本（見上訴審卷四第二七七
頁至第二八二頁）所示，原判決附表（下稱附表）二第四項、第
六項至第十項之廣告係刊登在大眾報或中央日報，而原判決認定
王光逵係代理聯合報、中國時報、經濟日報、工商時報、英文中
國郵報、英文中國日報之廣告業務（見原判決理由壹、一第十六
至三九行）。則原判決未認定附表二所示廣告刊登在哪家報紙，
即率為認定附表二所示之廣告均係由王光逵代理刊登報紙，認定
事實與卷內證據資料不符，核有判決理由不備及矛盾之違誤。(四)
原判決認定附表一甲○○部分編號七所示自七十七年十月至八十
年六月捷運局委託王光逵刊登之廣告費新台幣（下同）為二百九
十四萬三千四百五十三元，收取以廣告費總額一成計算之廣告費
回扣為二十九萬四千三百四十五元（見原判決事實一、(六)及附表
一甲○○部分編號七），惟附表三自七十七年十月至八十年六月
廣告費似合計為二百七十七萬一千零九元（含七十七年十一月十
一日之一萬六千一百元、七十八年度共計一百九十二萬八千四百
二十元、七十九年度共計六十二萬六千零二十五元、八十年一月
三十一日至八十年五月四日共計二十萬零四百六十四元），以廣
告費總額一成計算，廣告費回扣款應為二十七萬七千一百元，前
後不符，即有判決理由矛盾之違法。(五)中華民國七十七年罪犯減
刑條例第二條第一項第一款第三目、第四條第一項第二款規定，
犯勘亂時期貪污治罪條例第六條之罪，有期徒刑減其刑期三分之
一。又中華民國八十年罪犯減刑條例第二條第一項第一款第三目
、第四條第一項第一款規定，犯勘亂時期貪污治罪條例第六條之
罪，有期徒刑減其刑期三分之一。原判決關於丙○○對於主管事
務直接圖利罪所處有期徒刑三年六月，褫奪公權三年，依中華民
國七十七年罪犯減刑條例之規定，減為有期徒刑二年四月，褫奪
公權二年，固無不合，惟再依中華民國八十年罪犯減刑條例之規
定減刑，卻減為有期徒刑一年六月，褫奪公權一年四月，就有期
徒刑部分與減其刑期三分之一之規定不合，自有適用法則不當之
違法。二、利用職務機會詐取財物部分：(一)刑法關於正犯、幫助
犯（從犯）之區別，係以其主觀之犯意及客觀之犯行為標準，凡
以自己犯罪之意思而參與犯罪，無論其所參與者是否係犯罪構成
要件之行為，皆為正犯。以幫助他人犯罪之意思而參與犯罪，其
所參與者，苟係犯罪構成要件之行為，亦為正犯。以幫助他人犯
罪之意思而參與犯罪，所參與者又為犯罪構成要件以外之行為，
則為幫助犯（從犯）。原判決於事實欄記載齊寶錚、甲○○與丙
○○、富洪、瑞堂文具印刷有限公司負責人黃清吉；或與丁○○
、富洪、黃清吉；或與己○○、標準書局實際負責人陳立匯，基
於共同犯意之聯絡，由黃清吉或陳立匯分別提供不實之估價單、
統一發票，由富洪或己○○登載於職務上所掌之公文書，向捷運
局虛報採購，據以詐領款項；於理由說明齊寶錚、甲○○、丙○
○、富洪、黃清吉；齊寶錚、甲○○、丁○○、富洪、黃清吉；
齊寶錚、甲○○、己○○、陳立匯，分別有犯意聯絡及行為分擔
，各論以共同正犯，並於主文分別諭知利用職務機會詐取財物所
得財物，應就各該共同正犯連帶追繳沒收，如全部一部無法沒收
時，以其財產抵償之。就攸關不屬捷運局人員而僅單純提供不實
估價單、統一發票之黃清吉、陳立匯應成立正犯或幫助犯之重要
事項，諸如黃清吉、陳立匯究係出於幫助犯罪或共同犯罪之意思
？有無參與利用職務機會詐取財物之犯罪構成要件行為？均未明
確認定，亦未說明其認定所憑依據，不足以正確適用法律，核有
判決適用法則不當或理由不備之違法。又原判決事實欄並未記載
丙○○與齊寶錚、甲○○、己○○、陳立匯就附表一甲○○部分
編號六（即附表一己○○部分編號二）所示犯行，有犯意聯絡及
行為分擔（見原判決事實一、(五)），卻於附表一甲○○部分編號
六及己○○部分編號二將丙○○列為共犯，前後不一，亦有判決
理由矛盾之違誤。(二)原判決認定齊寶錚、甲○○與丙○○、富洪
、黃清吉；或與丁○○、富洪、黃清吉；或與己○○、陳立匯，
基於共同犯意之聯絡，由黃清吉或陳立匯提供不實之估價單、統
一發票，由富洪或己○○將不實事項登載於職務上所掌之公文書
，向捷運局虛報採購，據以詐領款項，並論以共犯刑法第二百十
六條、第二百十三條之行使公務員登載不實文書罪。富洪或己○
○就不實事項登載於哪些公文書，攸關是否成立行使公務員登載
不實文書罪，至屬重要，自有加以審認必要。原判決雖說明審計
部台北市審計處函覆有關會計憑證已逾保存期限，業已銷燬，無
法取得等語（見原判決理由壹、二、(二)、8.末九行）。然捷運局
於七十六年至七十八年間辦理各項採購，請領款項，承辦人員係
製作何等公文書，應有相關規定可憑，似非全無調查途徑。本院
前次發回意旨就此已詳加指明，原審仍未予查明，即遽論以行使
公務員登載不實文書罪，尚有未洽。(三)原判決事實欄僅記載黃清
吉、陳立匯開立不實之統一發票，並未認定統一發票係屬商業會
計法所稱「會計憑證」，係屬「原始憑證」或「記帳憑證」？於
判決理由亦未就此為必要之說明，難謂無判決理由欠備之違法。
(四)原判決認定丙○○僅有一次共同虛報採購，詐取捷運局款項五
萬九千元（見原判決事實一、(二)及附表一甲○○部分編號二及附
表一丙○○部分編號二），卻於判決主文諭知丙○○依據法令從
事於公務之人員，共同「連續」利用職務上之機會詐取財物罪刑
，難謂無判決理由矛盾之違法。三、填製不實會計憑證部分：(一)
原判決認定乙○○浮報捷運局員工消費合作社（下稱員工合作社
）向全有禮品股份有限公司（下稱全有公司）採購對錶價格，有
虛開不實統一發票等情，係以全有公司負責人區家麟及戊○○之
供述，暨卷附現金日（週）報表影本為據（見原判決理由壹、三
、(二)、3.）。惟區家麟於法務部調查局北部地區機動工作組調查
員詢問（下稱警詢）時僅供述：伊以每只手錶八百元開立單據（
見八十一年度偵字第一七九八三號卷第二三九頁）；又戊○○係
供述：乙○○有因採購對錶事，交伊二十萬元，併入回扣款使用
（見八十一年度偵字第一七九八三號卷第三六０頁、八十一年度
偵字第一九六二一號卷第二一六頁背面）等語。區家麟、戊○○
既均未指明確實有虛開不實統一發票之情，而卷附現金日（週）
報表內容亦與有無開立統一發票無涉（見八十一年度偵字第一七
九八三號卷第二四二、二四三頁），而卷內亦無統一發票可憑，
究竟區家麟有無開立統一發票，尚非無疑，自應詳為調查審認。
本院前次發回意旨就此已予指明，原審仍未能究明，僅說明捷運
局已函覆員工合作社於九十年九月以前之帳冊已因風災毀損，無
法提供，然依區家麟之供述及現金日（週）報表，足認確實有不
實統一發票存在等語（見原判決理由壹、三、(四)），即遽論以乙
○○共犯填製不實會計憑證罪，實難謂合。又原判決事實欄僅記
載區家麟開立不實統一發票，並未認定統一發票係屬商業會計法
所稱「會計憑證」，係屬「原始憑證」或「記帳憑證」？於判決
理由亦未就此為必要之說明，即有判決理由欠備之違法。(二)審理
事實之法院，對於被告有利及不利之證據，應一律注意，詳為調
查，綜合全案證據資料，本於經驗法則以定其取捨，並將取捨證
據及得心證之理由，於判決內詳為說明。故證據雖已調查，而尚
有其他部分並未調查，仍難遽為被告有利或不利之認定。卷附太
揚有限公司（下稱太揚公司）現金帳影本（見八十一年度偵字第
一七九八三號卷第二五五頁至第二五八頁）顯示，其上似有記載
太揚公司銷售圖說予員工合作社已開立統一發票，並有註明統一
發票號碼。倘若無訛，事關乙○○有無以虛開統一發票方式，虛
報員工合作社向太揚公司採購圖說金額，收取回扣等情，至為重
要，自應調查明白。乃原審未為調查、審酌，因而未併予論罪，
核有調查職責未盡之違法。(三)有罪判決書，應記載對於被告有利
之證據不採納之理由，如漏未記載，即有判決不備理由之違背法
令，刑事訴訟法第三百十條第二款、第三百七十九條第十四款前
段規定甚明。區家麟於八十一年十月十九日檢察官訊問時即供述
：伊於警詢時之供述不實在，帳冊所記載二十萬元，係伊提撥為
全有公司員工獎金之開銷使用等語（見八十一年度偵字第一九六
二一號卷第二六二頁）。區家麟於檢察官訊問既為與警詢時完全
相反之供述，難謂不屬有利於乙○○之證據，乙○○及其在原審
之辯護人並一再以此作為抗辯理由（見原審卷第七七、七八頁、
第一六六頁背面）。原判決未詳為說明不予採取區家麟於檢察官
訊問時之供述所憑理由，即逕採區家麟於警詢時之供述，資為認
定乙○○犯罪事實之依據，自有判決理由不備之違法。四、寄藏
貪污所得財物部分：(一)原判決事實欄記載富洪原負責保管廣告費
回扣款，供齊寶錚無法核銷之支出使用。富洪於七十七年四月一
日辭職出國，工作由己○○接手。自七十七年十月間起，己○○
專任文具、印刷採購職務，至於廣告刊登職務則改由戊○○接辦
，丁○○並指示廣告回扣款及浮報款改由戊○○負責保管等語（
見原判決事實一、(一)及(四)）。原判決理由卻說明戊○○確實自七
十七年四月一日起，保管廣告回扣款等語（見原判決理由壹、九
、(五)第二一行至第三五行）。原判決事實認定與理由說明，前後
不一，核有判決理由矛盾之違法。(二)原判決認定戊○○於七十七
年四月一日（或同年十月間），負責保管貪污所得財物前，係由
富洪保管，甚至己○○亦曾接手，原判決僅認定戊○○犯寄藏貪
污所得財物罪，而未認定富洪或己○○同犯該罪，前後不同，又
未說明其為不同認定所憑理由，難謂無判決理由矛盾之違法。(三)
所謂寄藏貪污所得財物，以關於他人貪污犯罪所得財物為限，若
係因自己貪污犯罪所得財物，於犯罪後寄藏該貪污犯罪所得財物
，其寄藏行為當然包括於原貪污犯罪行為之中，應無再成立寄藏
貪污所得財物罪之餘地。原判決既認定戊○○就對於主管事務直
接圖利罪部分，有犯意聯絡及行為分擔，並論以共同正犯（見原
判決事實一、(六)至(八)），殊無再論以寄藏貪污所得罪之餘地。況
起訴書犯罪事實欄僅記載貪污所得財物悉數交付戊○○保管使用
等語，並未及於任何勘亂時期貪污治罪條例第十五條之犯罪構成
要件事實；所犯法條亦未援引該法條（見起訴書證據並所犯法條
欄二第五行至第七行）。則戊○○寄藏對於主管事務直接圖利罪
所得財物部分，是否已經起訴？應否另論以寄藏貪污所得財物罪
？均不無研求餘地。原判決未說明戊○○所犯寄藏貪污所得財物
罪，為起訴效力所及而應併予審理之理由，亦未敘明戊○○上述
二罪，有無裁判上一罪或單純一罪關係，即遽為認定戊○○所犯
上述二罪，犯意各別，予以分論併罰（見原判決理由壹、九、(三)
），尚有判決適用法則不當及理由不備之違法。以上或係甲○○
、乙○○、丙○○、丁○○、庚○○、己○○、戊○○、辛○○
上訴意旨所指摘，或為本院得依職權調查之事項，且原判決之上
述違法，影響於事實之確定，本院無從自為判決，應認原判決此
部分仍有撤銷發回更審之原因。又原判決援引被告以外之人於審
判外之陳述及對辛○○實施測謊鑑定之法務部調查局檢驗通知書
，資為認定甲○○等人犯罪事實之依據，並未說明各該被告以外
之人於審判外之陳述及檢驗通知書有證據能力之理由；又附表三
第二項有關「三千一百元」之記載，應係「三萬一千元」之誤，
案經發回，併請注意及之。
貳、上訴駁回（即上訴人戊○○寄藏贓物）部分：
按刑事訴訟法第三百七十六條所列各罪之案件，經第二審判決者
，不得上訴於第三審法院，為該法條所明定。上訴人戊○○被訴
寄藏贓物部分，原判決係論以刑法第三百四十九條第二項之罪，
核屬刑事訴訟法第三百七十六條第七款之案件，既經第二審判決
，自不得上訴於第三審法院，戊○○猶對該部分提起上訴，顯為
法所不許，應予駁回。又刑法第六十一條所列各罪之案件經第二
審判決者，不得上訴於第三審法院，八十四年十月二十日修正公
布前刑事訴訟法第三百七十六條定有明文。而刑法第三百四十九
條第二項之寄藏贓物罪，係屬刑事訴訟法第三百七十六條於八十
四年十月二十日修正公布前刑法第六十一條第五款所列之罪。戊
○○所犯寄藏贓物罪，雖於上述刑事訴訟法第三百七十六條修正
前，已繫屬於法院，並無刑事訴訟法施行法第五條第一項有關修
正刑事訴訟法施行前，原得上訴於第三審之案件，已繫屬於各級
法院者，仍依施行前之法定程序終結規定之適用。另原判決已說
明戊○○所犯寄藏贓物罪，與其被訴犯勘亂時期貪污治罪條例第
十五條之寄藏貪污所得財物罪，並無連續犯之裁判上一罪關係（
見原判決理由壹、九、(五)）。以勘亂時期貪污治罪條例第十五條
之寄藏貪污所得財物罪，所保護之法益，為國家公務員執行職務
之公正，而刑法第三百四十九條第二項之寄藏贓物罪，係保護被
侵害之財產法益。故所謂寄藏贓物罪之贓物，應係指犯侵害財產
罪如竊盜、搶奪、詐欺、侵占等財產犯罪取得之財物而言，與寄
藏貪污所得財物罪所指財物，迥然有別。是以寄藏贓物罪與寄藏
貪污所得財物罪之犯罪構成要件不同，不能成立連續犯。原判決
所為說明，尚無不合。戊○○關於寄藏貪污所得財物罪之上訴，
雖屬合法，本院仍無從依審判不可分原則，就寄藏贓物罪部分，
併為實體上之審判，附此說明。
據上論結，應依刑事訴訟法第三百九十五條前段、第三百九十七
條、第四百零一條，判決如主文。
中    華    民    國  九十七  年   十二   月  二十六  日
                      最高法院刑事第六庭
                          審判長法官  洪  清  江
                                法官  韓  金  秀
                                法官  林  勤  純
                                法官  李  錦  樑
                                法官  陳  國  文
      本件正本證明與原本無異
                                      書  記  官
中    華    民    國  九十八  年    一    月    六    日
                                                      Ｅ


司法院資訊處製作；財團法人民間司法改革基金會備份。
